臺灣彰化地方法院民事判決
108年度重訴字第228號
原      告  林春火  
訴訟代理人  施廷勳律師
複代理人    張幸茵律師
被      告  林水來  
            葉阿香  
            美和國際造紙股份有限公司

法定代理人  林佳寬  
上三人共同
訴訟代理人  李偉廷律師
被      告  林勇志  
訴訟代理人  林亮宇律師
複代理人    李秉謙律師
上列當事人間請求給付票款等事件，本院於民國110年2月24日言
詞辯論終結，判決如下：
    主  文
被告林水來、葉阿香應連帶給付原告新臺幣7,400,000元，及自
附表二所示利息起算日起至清償日止，按年息6%計算之利息。
被告美和國際造紙股份有限公司應將附表三編號1所示土地，以1
07年彰和資字第078340號收件，於民國107年12月21日登記設定
之農育權（權利範圍全部）塗銷。
被告林勇志應將附表三所示三筆土地及建物，以彰和資字第0658
20號收件，於民國107年10月5日所設定擔保債權總金額新臺幣42
,000,000元之最高限額抵押權登記塗銷。
原告其餘之訴駁回。
訴訟費用由被告負擔。
本判決第一項部分，於原告以新臺幣2,466,667元供擔保後得假
執行；但被告如以新臺幣7,400,000元預供擔保後，得免為假執
行。 
    事實及理由
一、原告起訴主張：
  ㈠聲明：
　　⒈被告林水來、葉阿香二人應連帶給付原告新臺幣（下同）
      柒佰肆拾萬元整及自附表二所示利息起算日至清償日止，
      按年息百分之六計算之利息。
　　⒉被告林水來與被告葉阿香就坐落彰化縣○○鎮○○段000地號，
      權利範圍全部之土地，於民國（下同）108年3月4日所為
      之夫妻贈與債權行為及108年3月15日以夫妻贈與為原因之
      所有權移轉登記物權行為，均應予撤銷。
    ⒊被告林水來與被告葉阿香就坐落彰化縣○○鎮○○段000地號，
      權利範圍全部之土地，於108年3月15日經彰化縣和美地政
      事務所以夫妻贈與為登記原因之所有權移轉登記塗銷，並
      回復登記為被告林水來所有。
    ⒋被告美和國際造紙股份有限公司應將坐落彰化縣○○鎮○○段0
      00地號，權利範圍全部之土地，於107年12月21日登記，
      收件年期字號：107年彰和資字第078340號所設定權利範
      圍全部之農育權登記塗銷。
    ⒌被告林勇志應將附表三所示三筆不動產(編號一、二為土地
      ，編號三為房屋)於107年10月5日登記，收件日期字號：
      民國107年彰和資字第065820號之債權擔保總金額新台幣4
      2,000,000元，債權額比例全部，權利種類：最高限額抵
      押權登記塗銷。
    ⒍就第一項請求，原告願供擔保，請准宣告假執行。
    ⒎訴訟費用由被告共同負擔。
　㈡訴之聲明第一項請求及事實理由：
　　⒈被告林水來於106年間及其後，陸續簽發支票交付林俊忠用
      於向原告借款，約至108年6月，被告林水來知其已無資力
      兌現，流通在外之支票，遂找原告協調，希望原告返還如
      附表一所示八紙面額共計730萬元之支票，以免其因退票
      多紙而遭銀行列為拒絕往來戶，並表示願意交付原告如附
      表二所示二紙面額均為370萬元支票（以下合稱系爭支票
      ），發票人嘉安實業股份有限公司因向其購買土地而簽發
      交付之價金支票，其間差額10萬元則為雙方計算協商後補
      貼延後兌現即還款之利息，原告同意，被告林水來、葉阿
      香因而在附表一所示之八紙支票上簽名記載取回，並於系
      爭支票上背書後交付原告以換回，惟屆期經提示後，均以
      存款不足等理由遭退票，爰依票據之法律關係聲明請求如
      訴之聲明第一項。
　　⒉經上開過程可知被告林水來、葉阿香非因受原告或林俊忠
      之詐欺而交付系爭支票，且系爭支票係被告林水來、葉阿
      香交付與原告，為直接前後手，無經過林俊忠，林俊忠無
      法證明原告係惡意取得、或以不相當對價取得系爭支票。
　　　被告所提出錄音及譯文，未經林俊忠之同意，已侵害林俊
      忠隱私權及自由意願，屬不法取得，欠缺形式上真正，亦
      不能證明原告明知林俊忠有無向被告林水來詐欺取得支票
      用於對外借款乙情。且原告並非發票人，亦非執票人之前
      手，與被告林水來、葉阿香間非屬票據法第13條規範對象
      ，原告於上開取得系爭支票之過程亦全無惡意，無重大過
      失，按票據法第14條第1項規定之反面解釋，得享有系爭
      支票之權利。而原告因受被告林水來清償附表二所示二紙
      面額共計730萬元票款，且兩造合意因清償其遞延而給付1
      0萬元之利息，原告因此緣由取得系爭支票，足見原告有
      以相當對價取得系爭支票，且原告之前手即為被告林水來
      、葉阿香，就系爭支票不存在能否優於前手權利之問題，
      從而被告以票據法第13條、第14條為抗辯，顯無理由。
　　⒊原告先前已不願貸與訴外人林俊忠，係被告林水來約於107
      年11月間透過林俊忠找上原告，商請原告繼續貸款與伊，
      原告才願意繼續貸款，但要求後續貸款金錢，需大不分匯
      入被告林水來之帳戶，以確保債權。因此，當被告林水來
      簽發擔保借款之支票退票後，被告林水來夫妻二人方出面
      與原告協調清償事宜。且系爭支票係由被告林水來、葉阿
      香於背面背書後交付原告，未曾經林俊忠之手，何來林俊
      忠故意交付支票與原告追索，以切斷票據抗辯之可能及需
      要，被告一再混淆事實，將林俊忠所為與不相干系爭支票
      混為一談，實屬無稽。
　　⒋原告真正貸與林俊忠之金額並未達279,308,200元，原告於
      兩年間匯款於林俊忠之金額多係供林俊忠借新還舊之支票
      陸續兌現之用，故不能以實際匯款金額作為真實借款之金
      額。原告雖多次貸款與林俊忠，但根本不知其貸款真正目
      的，更非因欲協助林俊忠製造資金充裕之假象，被告僅以
      原告與林俊忠匯款金額、次數，即推稱原告有與林俊忠共
      同詐欺之意圖，毫無可採。且如被告林水來首揭書狀內容
      屬實，惟原告仍否認，即被告係因受林俊忠告以可以優惠
      價格提供伊所需貨品原料，但需一次大量訂購、林俊忠以
      提供未來便宜原料為餌，要求林水來先簽發多張支票抵充
      未來貨款之提議打動，方交付多紙支票，可證被告林水來
      簽發交付林俊忠支票之原因，根本與原告如何匯款與林進
      忠所營勁能實業有限公司（下稱勁能公司）無關。且參勁
      能公司之存取款紀錄，可知被告林水來或其所營美和國際
      造紙股份有限公司（下稱美和公司）、葉阿香先後匯款於
      勁能公司數十次，金額頗鉅，可見其等與林俊忠亦有頻繁
      、鉅額之金額往來，豈非亦與林俊忠有詐欺犯行之分擔，
      被告企圖脫免給付票款責任，對系爭支票係被告林水來、
      葉阿香背書後自己交付原告避而不談，故意攀汙原告與林
      俊忠共同詐欺，全非事實。
　　⒌系爭支票並無背書不連續，因支票沒有指定受款人，縱使
      有禁止背書轉讓，林水來仍要負背書人責任。被告所舉63
      5萬元之票款爭議在另案審理，與本案爭訟事實無關。
　㈢訴之聲明第二項、第三項請求及事實理由：
　  ⒈被告林水來於108年2月12日透過林俊忠，持面額90萬元、
      票號HIA0000000、發票日108年5月13日之支票向原告借款
      ，原告將79萬9,000元匯入被告林水來所用0000000000000
      帳戶內，餘額現金交付林俊忠，有轉帳傳票可證，發票日
      108年5月13日係清償日，則被告林水來自知資力無法清償
      債務，竟出於規避債權人追索意圖，於上開債權成立後之
      108年3月15日將其名下如附表三編號1所示土地（下稱系
      爭土地）以夫妻贈與為由，移轉所有權登記予未簽發支票
      流通於外之被告葉阿香，減少被告林水來之名下財產，則
      原告自得將上開詐害債權行為，依民法第244條第1項、第
      4項訴請撤銷被告林水來、葉阿香其等所為債權及物權行
      為；並聲請被告葉阿香應回復登記予被告林水來所有。而
      上揭90萬元票款債權，原告係於本院彰化簡易庭108年度
      彰簡字第532號訴請被告林水來給付票款（該案被告僅有
      林水來一人），並經判決有理由在案，原告於本件訴請撤
      銷上開二人之詐害行為，並無不可。
　　⒉且附表四所示5紙支票，係林俊忠於106年12月及107年1月
      間陸續持向原告貼現，原告交付借款方式如匯款紀錄（本
      院卷一第302-303頁），亦在被告林水來於108年3月15日
      為夫妻贈與被告葉阿香前。被告林水來既對原告除有本件
      740萬元票據債務外，尚另積欠原告另案審理之635萬元票
      款債務，故系爭土地若猶在被告葉阿香名下，則原告對被
      告林水來另案635萬元債權即無法經由強制執行拍賣系爭
      土地取償，原告提起撤銷債害債權自有實益。
　　⒊原告所提第二類票據信用資料查覆單之查詢日為108年10月
      8日，無法完整顯示被告林水來108年4月8日以前退票紀錄
      ，被告以該不完整前揭查覆表謊稱被告林水來於108年5月
      13日方有退票記錄，信用一切正常，至108年5月底仍有清
      償債務之能力，均與事實不符，況若被告林水來於108年5
      月底前仍有清償債務能力，何以無清償前揭查覆單上所載
      退票日108年5月13日、17日、10日、21日、31日，面額共
      計580萬元票款。被告林水來不但委託林俊忠持票向原告
      借款，且大部分金錢係匯入被告林水來之帳戶，林水來豈
      稱不知該支票係交付於原告之手，況被告林水來有無詐害
      債權，取決是否在簽發支票於外即負擔債務，竟為無償行
      為以減少其責任財產，與被告林水來是否知悉支票流通至
      何人無關。
　　⒋又附表一編號1所示面額90萬元之支票退票，被告用來換回
      之系爭支票亦退票，依民法第320條，該90萬元票據債務
      並無消滅，則此票據債務成立於108年2月13日，即被告林
      水來贈與系爭土地之前，原告亦得憑此債權請求撤銷詐害
      債權行為。
　　⒌原告又執被告林水來簽發發票日108年1月25日、29日、票
      面金額均為100萬元、支票號碼分別為XT0000000、XT0000
      000退票時，本尚有附表三所示房地，惟為脫免清償責任
      ，於108年3月15日將價值較高系爭土地贈與被告葉阿香，
      令被告林水來責任財產大減，尚存房地價值不高又經設定
      抵押權，可知已令被告林水來清償能力大降，幾近喪失。
      　　
  ㈣訴之聲明第四項及第五項請求及事實理由：
　⒈被告林水來於107年12月21日將系爭土地提供予其所經營被告
    美和國際造紙股份有限公司（現為其子所經營），設定權利
    範圍全部、存續期間至127年10月31日之農育權（下稱系爭
    農育權），惟被告林水來與美和公司根本不存在於系爭土地
    為農作之意思，卻出於妨礙債權人藉由強制執行系爭土地換
    價求償之合意，通謀虛偽合意設定系爭農育權，按民法第87
    條第1項規定，被告林水來出於虛偽合意設定系爭農育權之
    物權行為自屬無效，且因系爭農育權存在會形成系爭土地之
    負擔，大幅降低使用及交換價值，被告林水來怠於請求被告
    美和公司塗銷系爭農育權，原告自得依民法第242條規定代
    位被告林水來依民法第767條第1項物上請求權訴請美和公司
    塗銷系爭無效之農育權。
　⒉被告林水來、葉阿香另在107年10月5日將系爭土地及附表三
    編號2、3所示房地（下合稱系爭房地）即被告林水來、葉阿
    香名下僅存不動產，提供予被告林勇志設定第二順位4200萬
    元之最高限額抵押權（下稱系爭最高限額抵押權），約定確
    定期日為112年10月5日，擔保被告林水來對被告林勇志之金
    錢債務，惟上揭二筆土地108年合計公告現值不過為3,763,7
    46元，且已在106年9月14日提供予華南商業銀行設定第一順
    位抵押權，可知於清償第一順位抵押權擔保債務後，幾無剩
    餘，被告林勇志於設定之前，必得知上情，竟仍願負擔高額
    規費在系爭房地設定高達公告現值11.16倍之系爭最高限額
    抵押權，反於常情，核其目的顯係同樣出於規避被告林水來
    之債權人追索意圖，企圖令債權人縱使聲請強制執行系爭房
    地，亦因系爭房地已設定具有優先受償權之鉅額抵押權，也
    將無法受償，甚至因拍賣無實益而遭撤銷強制執行程序，被
    告林水來、林勇志間根本不存在於系爭房地設定系爭最高限
    額抵押權之意，卻出於妨礙債權人藉由強制執行系爭房地換
    價求償之合意，通謀虛偽合意設定系爭最高限額抵押權，按
    民法第87條第1項規定，被告林水來、林勇志出於通謀虛偽
    合意設定系爭最高限額抵押權物權行為自屬無效，且系爭抵
    押權會造成系爭房地負擔，大幅降低使用價值，亦會令原告
    日後聲請強制執行時，隨時處於無法或減少受分配拍定價金
    之情，被告林水來有意藉此損害債權人利益，自是怠於請求
    被告林勇志塗銷系爭最高限額抵押權以解除系爭房地限制，
    原告自得依民法第242條規定代位被告林水來依民法第767條
    第1項物上請求權訴請被告林勇志塗銷系爭無效之最高限額
    抵押權。
　⒊依附表四所示5紙支票，係林俊忠於106年12月及107年1月間
    陸續持向原告貼現，原告交付借款方式如匯款紀錄（本院卷
    一第302-303頁），債務發生時間均存於被告林水來於107年
    10月5日設定系爭最高限額抵押權前。縱債務雖未屆清償日
    ，債權人亦得行使撤銷權，最高法院著有判決意旨。而原告
    代位被告林水來行使者為物上請求權，以排除、塗銷不應存
    在且將妨礙其他債權人權利之系爭最高限額抵押權及農育權
    ，並非代位求為財產上之給付，亦非代受領第三債務人之清
    償，故原告聲明並無有誤。
　⒋被告美和公司訴訟代理人於本院109年3月4日言詞辯論時自認
    ：就是沒有辦法設定地上權，所以才設定農育權。足證被告
    美和公司本欲在系爭土地上設定地上權，然因礙於農地之使
    用限制，依法令不得設定地上權，被告美和公司與林水來方
    出於通謀虛偽合意設定農育權，但根本無設定農育權之真意
    ，有無效之原因。從而原告自得依民法第242條，於被告林
    水來怠於行使物上請求權之際，代位訴請被告美和公司塗銷
    無效系爭農育權，以保障自己之債權。
　⒌原告具備行使代位權之要件：依前開說明，可證原告有保全
    其前揭債權之必要、且按發票日即為清償日，早已逾清償日
    甚久被告林水來、葉阿香已負遲延責任、而被告林水來與林
    勇志出於通謀虛偽合意設定系爭抵押權，妨礙系爭房地所有
    權完整，藉此規避債權人追索，自是怠於行使其權利。且無
    論系爭抵押權塗銷後，原告之債權能否全部受償，均無礙行
    使原告對被告林水來之代位權。
　⒍被告林勇志確實未借貸被告林水來700萬元，系爭最高限額抵
    押權根本無擔保債務存在，純係通謀虛偽合意下之產物，為
    無效之抵押權，應予塗銷。按抵押權人主張抵押權擔保債務
    存在，應由抵押權人就債權存在事實負舉證之責，然被告林
    勇志、林水來所提出借據記載，高達700萬元之消費借貸竟
    全部為現金交付，且未立任何付款證明，亦無各次借貸時間
    及金額，足證二人所稱消費借貸700萬元根本不存在。且證
    人陳淑玲到庭之證述可知在辦理抵押權之過程，全無討論借
    貸之重要問題，亦可證根本無成立金錢借貸。
　⒎又按固第三人主張表意人與相對人通謀而為虛偽意思表示者
    ，第三人應負舉證之責，惟所謂證明，不以證明直接事實為
    必要，苟能證明在經驗法則或論理法則上，足以推認直接事
    實存在之間接事實，亦無不可（最高法院104年度台上字第2
    250號判決意旨參照），且設定抵押權時，當有其設定之目
    的，其約定內容自須與當事人設定抵押權所欲達成目的及當
    事人達成該目的之可能性相符，始合乎常情，則查系爭最高
    限額抵押權設定時間係在被告林水來對外背負巨額債務之後
    、設定擔保金額與系爭房地價值顯不相當、被告林水來及林
    勇志根本沒有發生任何金錢債務、林勇志為71年生、設定時
    36歲，且為受薪階級，顯無資力可借700萬元鉅款予被告林
    水來、嗣後也無可能發生高達4200萬元之借貸關係，綜合上
    情，足徵系爭最高限額抵押權為被告林水來、林勇志通謀虛
    偽所成立，則被告林水來、林勇志二人間無成立借貸契約或
    法律關係之真意，亦無設定系爭最高限額抵押權之真意，足
    證該抵押權設定之物權行為及所擔保債權行為，皆係出於通
    謀虛偽意思表示，依民法第87條第1項前段之規定，自屬無
    效，原告訴請塗銷之即屬有據。
　⒏另第一順位抵押權並不存在應與塗銷之事由，原告無權主張
    ，但不因此影響原告訴請塗銷系爭最高限額抵押權之權利，
    被告所辯原告未一併訴請塗銷第一順位抵押權欠缺訴之利益
    云云，毫無可採等語。　 
二、被告方面均聲明駁回原告之訴；如受不利判決，被告願供擔
    保請准宣告免為假執行，抗辯略以：
　㈠被告林水來、葉阿香、美和國際造紙股份有限公司部分：
　　⒈附表二所示支票看不出誰為背書人、被背書人，且原告並
      未舉證證明附表二支票之連續性，故被告得依票據法第14
      4條準用同法第37條規定，拒絕原告對被告林水來、葉阿
      香行使票據追索權。且否認原告與被告間有債權債務關係
      ，被告林水來已另案向原告起訴確認支票債權不存在，現
      由本院109年度簡上字第40號審理中。
　　⒉原告自承背書係換回退票之借款票據，屬消費借貸之新債
      清償，原告應就舊債借款已交付之事實負舉證之責。且原
      告重複取償，將相同證據用於另案主張，合計向被告請求
      共1300餘萬元之假債權。且借款人究為林俊忠或林水來，
      原告主張前後矛盾，無法證明林水來曾收到任何借款。
　　⒊系爭支票發票人為嘉安實業股份有限公司，且發票人已於
      票上記載禁止背書轉讓，已生禁止轉讓效力，縱被告林水
      來、葉阿香簽名於票背，亦不發生背書之效力，無須負背
      書人責任。
　　⒋基於系爭支票原告與被告林水來、葉阿香為直接前後手，
      被告自得依票據法第13條反面解釋、第14條第2項規定為
      原因關係抗辯及不相當對價抗辯，據原告主張被告林水來
      、葉阿香交付系爭支票之目的係為換回附表一所示8張支
      票，則該8張支票之票據權利有效性，應為系爭支票所憑
      之原因基礎關係，而原告明知其對被告林水來無債權存在
      ，卻又要求被告林水來、葉阿香開立系爭支票抵償不存在
      之債務，因而取得系爭支票之權利，屬票據法第14條第1
      項惡意取得票據。
　　⒌附表一所示八張支票係林俊忠、原告均明知並基於共同意
      思決定，由林俊忠向被告林水來詐取得手後，迅速轉讓與
      原告向被告追討藉以切斷票據瑕疵之抗辯，以遂行其等不
      法目的，原告取得票據顯係出於惡意，緣被告林水來前與
      林俊忠有生意往來關係，林俊忠利用林水來之信任，以將
      來訂貨會有折扣之誘因，於被告林水來根本未向其實際訂
      貨，即以提供未來便宜原料為餌，要求林水來先簽發多張
      支票抵充未來貨款，取得後即轉讓套利之手法，向被告林
      水來不法取得取得多張支票，面臨諸多未曾謀面之持票人
      主張票據權利，而林俊忠有多項詐欺前案紀錄，精於此道
      ，與其姊林瑩珠多有以虛設公司、簽發票據取得他人信任
      以詐取財物之犯行，另查找用以領出各該款項之票據存根
      ，竟見各紙票據收受人均為林瑩珠、其中尚有「火」即原
      告林春火之紀錄，已堪認林俊忠、林瑩珠及原告三人，均
      明知並基於共同意思決定，由林俊忠向被告林水來詐取票
      據後，由原告將金額匯入被告林水來之帳戶內，並由林瑩
      珠、原告持另紙票據領出，用以創造假金流，營造渠等正
      常票信、製造林俊忠與林水來虛偽往來假象，遂行其等不
      法目的，原告取得票據顯係出於惡意，以顯不相當對價取
      得，原告自始未取得票據債權，原因基礎關係顯有疵累，
      且林俊忠亦於不知其正遭林水來蒐證下，對詐欺林水來、
      取得林水來開立票據並轉讓牟利之事實坦承不諱，此有林
      俊忠之錄音光碟、譯文為證，林水來亦已向臺灣彰化地方
      檢察署提出告訴，追究林俊忠、林瑩珠之犯行。
　　⒍原告以駿成股份有限公司（下稱駿成公司）之帳戶於106年
      至108年1月份之間，提供林俊忠及勁能有限公司279,308,
      200元，匯款次數高達481次，顯然為提供林俊忠資金以藉
      虛設公司以假買賣貨物為餌騙取被告簽發票據之金主，且
      原告提供林俊忠資金之期間正好與林俊忠所涉詐欺等案件
      之起訴書所載犯案時間相符。
　　⒎依原告民事準備三狀主張，附表四5紙支票係林俊忠持以向
      其貼現，則持票向原告借款之人既非林水來本人，如何能
      證明林水來明知票據已交付原告，並出於規避追索之故意
      而贈與葉阿香系爭土地，再觀原告提出被告林水來票據信
      用查覆單，林水來係於108年5月13日方有退票記錄，先前
      往來信用一切正常，甚或5月14、16、21日票據跳票後，
      未及數日即於22日、29日清償，顯林水來直至108年5月底
      仍有清償大筆債務之能力，則為贈與時之資力更無問題，
      更早之前所為抵押權、農育權之設定，更無通謀虛偽合意
      之動機。則原告並未舉證被告林水來當時之財務狀況有何
      無力負擔90萬元債務之情形，縱使林水來另負新債務，或
      其財產有減少，被告贈與之行為不應認係有害於債權，原
      告依民法第244條規定行使詐害行為撤銷權為無理由。
　　⒏原告主張林俊忠係持附表四票據向其借款，而其交付借款
      方式如轉帳明細，惟金額顯有歧異，且金額甚鉅，原告利
      用駿成公司帳戶匯入林俊忠勁能公司帳戶高達2億7千9百
      餘萬，原告為自圓其說，主張所短差金額係以現金交付，
      顯啟人疑竇，原告顯然以臨訟任擇金額較近之數筆牽強硬
      湊，差額再諉稱為現金交收，此種畸形、怪異的巨額匯款
      除原告為幕後金主，有意為林俊忠之勁能公司製造資金充
      裕假象，以遂行詐欺他人目的外，實無其他可能。
    ⒐況原告向被告林水來所請求為系爭支票之票款債務，係基
      於票據關係而為請求，此債權係於108年5月以後才發生，
      原告自無於本訴中，以非本件請求標的之債務已存在為由
      主張行使撤銷權。
　　⒑又原告訴之聲明第一項，係主張被告林水來、葉阿香須對
      票據債務負連帶責任，倘若該項聲明有理由，則系爭土地
      無論有無經林水來贈與葉阿香，均屬該二人名下財產，顯
      然不會對其等連帶清償本案債務資力有任何影響，無有害
      於連帶債權之債權人客觀情狀存在，是其主張撤銷二人間
      夫妻贈與行為，將系爭土地回復登記，無訴之利益。
    ⒒原告行使民法第242條代位權以塗銷系爭土地之農育權、系
      爭房地之最高限額抵押權，訴之聲明有誤，且無保全債權
      之必要，原告應先證明被告林水來有資力不足或無資力之
      情形。縱原告得依民法第242條規定代位被告林水來行使
      物上請求權，被告林水來設定系爭農育權予被告美和公司
      之行為亦非通謀虛偽意思表示，係地政機關不許地上權之
      權宜之計，而於農牧用地設立工廠在地狹人稠之我國並非
      罕見，設若農牧用地所有權人與他人達成土地利用之合意
      ，許他人設立農地工廠，然為免遭地政機關拒卻受理地上
      權而無從公示，難保雙方權益，故出不得已以農育權登記
      代之，以達土地利用負擔可獲公示之目的，所有權人及利
      用權人亦與實際相符，僅係負擔種類不同，林水來與美和
      公司均受其等意思表示即地上權設定之拘束，與通謀虛偽
      意思表示，當事人間並無受意思表示拘束顯有不同，不得
      指為無效。
　　⒓再於設定系爭最高限額抵押權時即107年10月4日，林水來
      資力並無不足，且原告當時亦未向林水來提示附表四等任
      何票據，林水來毫無所悉其簽發與林俊忠之票據以輾轉至
      原告手上，顯然無本於逃避原告追索之動機，而為通謀意
      思表示。且林勇志為商人，因進銷貨頻繁，時有不定量現
      金往來，關稅電子閘門所反應者為靜態財產狀態，顯不能
      精確反映其各時點之當下資力，且所設定者為最高限額抵
      押權，本不以設定時有高達4200萬元債權發生為必要，且
      觀林水來與林勇志所簽立借據（下稱系爭借據）可見當時
      兩人有累積700萬元債權，故顯非通謀虛偽意思表示等語
      。　　
　㈡被告林勇志：
　　⒈被告林水來就系爭房地設定系爭最高限額抵押權予被告林
      勇志，係基於雙方有高達700萬元債權債務關係，並有借
      據為證，故被告林水來設定系爭最高限額抵押權予被告林
      勇志之物權行為，並非通謀虛偽意思表示，原告須就被告
      林勇志、林水來就設定最高限額抵押權之物權行為及該物
      權行為之意思表示合意均為虛偽為舉證，惟迄未舉證。又
      原告並未舉證證明被告設定系爭最高限額抵押權予被告林
      勇志之物權行為，將使原告之債權無法受清償，是以原告
      主張代位塗銷系爭最高限額抵押權並無理由。且附表二所
      示支票看不出誰為背書人、被背書人，基於背書不連續原
      則，被告得拒絕原告行使票據追索權。
　　⒉被告林勇志、林水來設定系爭最高限額抵押權，係因林水
      來營商常有向林勇志調度現金需求，故一次設定以免後續
      往來之繁，被告林水來係多次向林勇志調頭寸，由林水來
      攜其配偶至林勇志住所懇談，表明所需金額後由林勇志以
      現金交付之，本於長期奮鬥信任情誼，均未書立契據，至
      107年9月方立系爭借據為憑。而設定當時諸多票款及借款
      根本尚未發生，斷無可能出於逃避當時並不存在債權人追
      索意圖而為之。又系爭最高限額抵押權已屬劣後順位，被
      告林勇志為求就現在、過去、未來之擔保債權取得確實擔
      保，方會與林水來議定意高於1200萬元之4200萬元最高限
      額抵押權，並無違常之處。且依原告所述事實，系爭房地
      價值既如此之微，原告本應就第一順位或第一順位及第二
      順位同時主張，方有藉拍賣系爭房地而受償之可能，而有
      受判決法律上利益。然原告捨此而不為，反就單一主張塗
      銷系爭最高限額抵押權，塗銷後亦無助受償，應認顯然欠
      缺權利保護必要而無訴之利益。
　  ⒊譯文及錄音不問林俊忠事前是否同意，均非出於不法目的
      ，不構成刑事犯罪，取證過程毫無違法之處。且於民事訴
      訟中，縱使違法取得之證據，亦僅有於極端情況下，方會
      例外排除，本件顯然不屬之。而林俊忠為詐欺慣犯，待證
      事實涉及自身犯行，更於錄音中不斷表明不願作證、倘予
      以傳喚將選擇性陳述，迄今屢傳不到、不斷迴避作證義務
      ，均彰顯如捨此證據，發現真實將無法期待，如合意錄音
      ，反必將招致套招串謀之議，更難保真。
　　⒋原告迄今未能證明兩造間存有740萬元消費借貸關係，究換
      回那些票據，一下說是甲證4、一下說是甲證18，陳述矛
      盾。且原告向林俊忠均苛課高達年息43.2%之重利，預扣
      利息，顯係以不相當對價取得任一張票據，甲證4七張票
      及甲證18八張票，亦均係原告以不相當對價取得被告遭詐
      欺所開立之票據，原告不應取得優於前手（林俊忠）之權
      利，對於任一張舊票均無權利，原告卻要求被告交付系爭
      支票以抵償不存在之債務，系爭支票之原因關係實屬不存
      ，兩造既為系爭支票直接前後手，被告實得援此瑕疵對原
      告主張原因關係抗辯，即票據法第13條反面解釋，而無由
      另其負擔票據責任等語。
四、兩造不爭執事項: 
　㈠原告持有如附表二所示二紙，由嘉安實業股份有限公司所簽
    發，被告林水來、葉阿香為背書，票面金額合計740萬元之
    系爭支票（系爭支票正反面影本及退票理由單如本院卷一第
    25-27頁、第173頁所示）。
　㈡原告原持有如附表一所示八紙，由被告林水來簽發之支票，
    嗣於108年6月3日由被告林水來、葉阿香持系爭支票向原告
    取回（支票影本及上載被告林水來、葉阿香簽名如本院卷一
    第307至310頁）。
　㈢原告持有如附表四所示五紙，由被告林水來簽發之支票（支
    票影本如本院卷一第287至289頁所示）。
　㈣附表三編號1所示土地原為被告林水來所有，於108年3月4日
    以夫妻贈與為原因全部贈與其妻即被告葉阿香，並於108年3
    月15日為所有權移轉登記；其上於107年12月21日設定有系
    爭農育權，惟並無作為農作使用，為被告美和公司設立工廠
    占有使用。
　㈤附表三所示3筆土地、建物，其上先設定華南商業銀行之第一
    順位最高限額抵押權，再於107年10月5日設定如附表三所示
    系爭最高限額抵押權。
五、本院之判斷：
  ㈠原告主張其持有被告林水來、葉阿香所背書轉讓之系爭支票
    ，請求被告林水來、葉阿香連帶給付票款有無理由： 
　⒈按票據行為為不要因行為，即不以給付之原因為要素而得成
    立之行為，凡簽名於票據之人，不問原因如何，均須依票上
    所載文義負責，除執票人取得票據係出於惡意或詐欺者外，
    發票人不得以自己與執票人前手所存抗辯之事由，對抗執票
    人（最高法院最高法院49年台上字第678號民事判例無旨參
    照），準此，支票為無因證券，執票人行使票據上權利，就
    支票之取得，有無正當原因，或有無對價關係，自不負證明
    之責。又票據行為，為不要因行為，執票人不負證明關於給
    付之原因之責任，如票據債務人主張執票人取得票據出於惡
    意或詐欺時，則應由該債務人負舉證之責；且執票人不負證
    明關於給付原因之責任，如票據債務人主張執票人取得票據
    係無對價或以不相當對價取得，應由該債務人負舉證責任，
    亦有最高法院64年台上字第1540號民事判例及85年度台上字
    第286號民事裁判要旨可資參照。
　⒉經查，原告係因貸與訴外人林俊忠金錢，而先後執有訴外人
    林俊忠轉讓交付如附表一所示八紙支票之事實，為兩造不爭
    執，嗣被告林水來、葉阿香為取回附表一所示支票，另交付
    由其等背書之附表二所示系爭支票與原告，故系爭支票之原
    因關係即為附表一所示八紙支票之票據債權，被告僅空言抗
    辯兩造間無原因關係等語，實不足以解免其票據責任。 　
　⒊被告復以原告乃惡意、詐欺、以不相當對價取得系爭支票及
    附表一所示八紙支票為抗辯，按諸舉證責任分配之原則，自
    應由被告負舉證之責。惟被告就前開事實，所舉均為與林俊
    忠間之法律關係，並引用未經林俊忠同意之錄音及譯文為證
    （本院卷一第373頁、本院卷二第63至73頁），就系爭支票
    而言，原告與被告林水來、葉阿香為直接前後手，並未經由
    林俊忠取得系爭票據，被告所舉證據不足證明原告係惡意、
    詐欺而取得系爭票據，其上開抗辯自無足採。且前開林俊忠
    對話紀錄內容，根本未曾就附表一所示支票每一張開立緣由
    作討論，又可知被告林水來與林俊忠間之關係複雜，往來票
    據甚多，亦無從得出被告林水來係意思表示受詐欺而開立附
    表一所示票據；復又基於票據流通迅速之特性，衡情不會探
    究林俊忠與被告林水來之原因關係為何，是尚難因原告與林
    俊忠間帳戶資金多有往來即遽認原告知悉林俊忠與被告間之
    發票原因關係，或原告明知有被告所稱其遭林俊忠詐欺之情
    ，甚或與林俊忠為共犯，縱被告所辯其為林俊忠所詐欺而開
    立附表一所示八紙支票一事為真，惟被告未能舉證證明原告
    係出於惡意而取得附表一所示支票，依票據法第13條前段之
    規定，被告自不得以自己與執票人之前手即林俊忠間所存抗
    辯之事由對抗執票人即原告。被告復又未能就原告係無對價
    或以不相當之對價取得附表一所示八紙之支票一事為舉證，
    則被告所為票據法第13條、14條之抗辯皆難認為有理由。
　⒋又依票據法第30條第2 項及第144 條之規定可知，記名支票
    始有禁止轉讓之問題，是支票未記載受款人之姓名，乃為無
    記名支票，縱發票人在系爭支票正面為禁止背書轉讓之記載
    ，亦不生票據法上禁止背書轉讓之效力（臺灣高等法院104 
    年度上字第258 號判決意旨參照），是以，系爭支票既為無
    記名支票，縱然有記載禁止背書轉讓等字樣，仍不生票據法
    上禁止背書轉讓之效力，被告所辯被告林水來、葉阿香無須
    負背書人之責任，亦無足採。
　⒌末按在票據上簽名者，依票上所載文義負責；另背書人應照
    支票文義擔保付款責任，又執票人向支票債務人行使追索權
    時，得請求自為付款提示日起之利息，如無約定利率者，依
    年利6釐計算，票據法第5條第1項、第29條第1項、第39條、
    第133條、第144條分別定有明文。綜上，被告既未能舉證證
    明原告係以惡意或以無對價、不相當對價取得系爭支票及附
    表一所示八紙支票，縱認被告前揭關於遭林俊忠詐欺一事抗
    辯屬實，仍不得以其與林俊忠間糾紛之事由對抗原告。揆諸
    前揭說明，原告依票據法律關係，求為判決如主文第1項所
    示之金額及利息，為有理由，應予准許。
　㈡原告依民法第244條第1項規定，訴請撤銷被告林水來贈與系
    爭土地予被告葉阿香之債權、物權行為，並訴請被告葉阿香
    回復登記為被告林水來所有有無理由：
　⒈按債務人所為之無償行為，有害及債權者，債權人得聲請法
    院撤銷之，民法第244條第1項固有明文，惟債權人應保全之
    債務人責任財產，以債之關係成立時之狀態為準，債權發生
    當時之責任財產為債務人之信用基礎，因詐害行為當時，尚
    未存在之債權，無受詐害行為所妨害可言。是債權人所得撤
    銷之債務人詐害行為，以債權成立後所為者為限。債權如係
    成立於詐害行為以前，詐害行為當時，債務雖未屆清償期，
    債權人亦得行使撤銷權（最高法院88年度台上字第976號判
    決意旨可參），是債權人依民法第244條規定行使撤銷權，
    債務人為詐害行為時，債權人欲保全之債權必須已發生。
　⒉查本件原告係主張對被告林水來有面額90萬元、票號HIA0000
    000、發票日108年5月13日之支票債權、附表一編號1支票及
    附表四所示五紙支票債權存在，並經原告提出轉帳傳票主張
    被告林水來於108年3月15日為贈與行為時原告已存上開票據
    債權（本院卷一第181頁、302至303頁、卷二301至305頁）
    ，而上開90萬元票據債權業經本院彰化簡易庭108年度彰簡
    字第532號判決有理由在案，然原告所提90萬元之支票及附
    表一編號1發票日分別為108年5月13日、108年5月17日，係
    成立於被告之贈與行為之後，縱轉帳傳票係分別於108年2月
    12日匯款799,000元、於108年2月13日匯款794,000元，匯款
    金額亦與上開票面金額90萬元不相符，匯款之原因在所多有
    ，無法據該轉帳紀錄據以認定該90萬元票據債權即成立於10
    8年2月12日、108年2月13日；而附表四所示五紙支票債權票
    面金額共計為300萬元，惟原告提出轉帳傳票金額各僅有80
    萬元、867,000元，亦與票面金額不符，縱原告主張其餘金
    額均係以現金交付林俊忠，惟迄未提出其他證據可資本院審
    酌，不足採信，是原告對被告之上開票據債權於被告為贈與
    行為時尚未發生，依前開說明，自無所謂詐害債權行為可言
    ，被告之抗辯為有理由。
　⒊從而，原告依民法第244條第1項規定行使撤銷權，即非有據
    ，其再據以請求被告林水來、葉阿香塗銷系爭土地於108年3
    月15日所為之所有權移轉登記，回復登記為被告林水來所有
    ，亦非有據，不能准許。　　
  ㈢原告主張其與被告林水來有票據債務關係，而得依民法第242
    條規定代位行使民法第767條第1項物上請求權訴請塗銷，因
    被告林水來、美和公司通謀虛偽而無效之系爭農育權，有無
    理由：
　⒈按債務人怠於行使其權利時，債權人因保全債權，得以自己
    之名義，行使其權利；次按所有人對於無權占有或侵奪其所
    有物者，得請求返還之；對於妨害其所有權者，得請求除去
    之，有妨害其所有權之虞者，得請求防止之，民法第242 條
    、第767 條第1 項分別定有明文。又表意人與相對人通謀而
    為虛偽意思表示者，其意思表示無效。民法第87條第1項本
    文亦有明定。按稱農育權者，謂在他人土地為農作、森林、
    養殖、畜牧、種植竹木或保育之權，民法第850條之1第1項
    亦定有明文。另為避免地上權與農育權之內容重複，於99年
    2月3日修正民法物權編部分條文時，將該次修正前民法第83
    2條「或竹木」3字刪除，俾地上權之使用土地目的僅限於有
    建築物或其他工作物。末按不動產物權，依法律行為而
    取得、設定、喪失及變更者，非經登記，不生效力，民法第
    758 條第1 項亦有明文。
　⒉依上開說明，可知依法律行為取得不動產物權之情形，需有
    法律行為之成立（例如權利人及義務人意思表示合致），並
    經登記，始發生效力，是系爭農育權之設定，本應基於設定
    權利人即被告美和公司與系爭土地所有權人即被告林水來間
    有效存在之物權契約，且應由林水來與美和公司共同向地政
    機關聲請登記，始為合法有效。惟按不爭執事項，系爭土地
    上雖於107年12月21日設有系爭農育權，然並無作為農作使
    用，現為被告美和公司設立工廠占有使用中，且按被告之抗
    辯意旨，其等係欲於系爭土地上設定地上權，惟為法令所不
    許，始設定系爭農育權，顯見美和公司於系爭土地為設定系
    爭農育權之時，非基於為農作、森林、養殖、畜牧、種植竹
    木或保育之目的而設定，兩造應無設定系爭農育權之意思表
    示合致，實堪認定，甚且，系爭土地上因被告美和公司占有
    廠房使用，亦已難為農育權之使用目的，由此觀之，系爭農
    育權之登記因無共同為設定農育權之物權契約意思表示，有
    無效之原因，被告稱其等係基於地上權之意思表示合致，仍
    應受地上權設定之拘束，系爭農育權不得指為無效云云，不
    足採信。
　⒊依上所述，本件被告林水來、美和公司既無設定系爭農育權
    之意思表示合致，與設定目的不符，而該農育權之登記，仍
    登記於系爭土地上，對系爭土地所有權之圓滿自有妨害，而
    被告林水來迄未對被告美和公司行使其回復原狀之權利，顯
    已怠於行使其回復原狀請求權。從而，原告依民法第242條
    前段、第767 條第1 項中段之規定，代位被告林水來請求被
    告美和公司塗銷系爭農育權之登記，應屬有據。
　㈣原告主張其與被告林水來有票據債務關係，而得依民法第242
    條規定代位行使民法第767條第1項物上請求權訴請塗銷，因
    被告林水來、林勇志通謀虛偽而無效之系爭最高限額抵押權
    ，有無理由： 
　⒈按稱最高限額抵押權者，謂債務人或第三人提供其不動產為
    擔保，就債權人對債務人一定範圍內之不特定債權，在最高
    限額內設定之抵押權；最高限額抵押權所擔保之債權，以由
    一定法律關係所生之債權或基於票據所生之權利為限，民法
    第881條之1第1、2項定有明文。次按表意人與相對人通謀而
    為虛偽意思表示者，其意思表示無效。但不得以其無效對抗
    善意第三人，民法第87條第1項定有明文。所謂通謀為虛偽
    意思表示，乃指表意人與相對人互相故意為非真意之表示而
    言，故相對人不僅須知表意人非真意，並須就表意人非真意
    之表示相與為非真意之合意，始為相當（最高法院51年台上
    字第215號、62年台上字第316號判例意旨參照）。又第三人
    主張表意人與相對人通謀而為虛偽意思表示者，該第三人固
    應負舉證之責（最高法院48年台上字第29號判例意旨參照）
    ，惟所謂證明，不以證明直接事實為必要，苟能證明在經驗
    法則或論理法則上，足以推認直接事實存在之間接事實，亦
    無不可（最高法院104年度台上字第2250號判決意旨參照）
    。又最高限額抵押於成立時，固可不必先有債權存在，然所
    擔保之債權，仍以由一定法律關係所生之債權或基於票據所
    生之權利為限，此觀民法第881條之1第2項規定即明。故設
    定系爭抵押權，當有其設定目的，其約定內容自須與當事人
    設定抵押權所欲達成之目的及當事人達成該目的之可能性相
    符，始合情理。
　⒉經查，本件被告辯稱林水來陸續向林勇志借款合計約700萬元
    ，並均經林勇志交付現金，固據被告提出借據1紙，惟700萬
    元金額甚鉅，一般而言因借貸交付此鉅款，縱以分次交付，
    多以銀行轉存或匯款方式以避免風險，被告竟稱均以現金交
    付，已與一般交易情況不合；復參被告林勇志之稅務電子閘
    門所得調件明細表，被告林勇志自103年至107年間，僅最多
    於107年有共計769,253元之利息所得及股利，是否有資力借
    貸高達700萬元之借款予被告林水來，實有疑問，此外，被
    告未能提出其他證據證明兩造間確有消費借貸之成立，自難
    遽認其主張曾交付共計700萬元借款予被告水來之事實為真
    正。而系爭房地上經華南商業銀行設定1200萬元第一順位最
    高限額抵押權，系爭最高限額抵押權已為第二順位，仍設定
    高達4200萬元之最高限額抵押權，亦與常情不符，且系爭房
    地為被告林水來僅餘之不動產，於被告林水來自107年間陸
    續簽發支票後隨即於107年10月5日設定高額之第二順位最高
    限額抵押權，益徵被告間有脫免被告林水來之債權人求償而
    就系爭房地設定系爭最高限額抵押權為通謀虛偽意思表示，
    則被告間就系爭房地所為之系爭最高限額抵押權設定意思表
    示應為無效。
　⒊又按債務人怠於行使其權利時，債權人因保全債權，得以自
    己之名義，行使其權利。又所有人對於無權占有或侵奪其所
    有物者，得請求返還之。對於妨害其所有權者，得請求除去
    之。有妨害其所有權之虞者，得請求防止之。民法第242 條
    前段、第767條第1項分別定有明文。承上所述，被告間就系
    爭最高限額抵押權設定既為通謀虛偽意思表示而無效，該最
    高限額抵押權設定登記顯有妨害被告林水來就系爭房地所有
    權之行使，而被告林水來怠於行使其權利，原告為林水來之
    票據債權人，依上開規定，代位被告林水來請求被告林勇志
    塗銷系爭最高限額抵押權設定，即屬有據。
六、綜上所述，原告依據票據法律關係請求被告林水來、葉阿香
    應連帶給付原告740萬元，暨自附表二所示利息起算日起至
    清償日止，按年息6 ％計算之利息，及依民法第242條、第76
    7 條第1 項、第87條第1項規定，請求被告美和公司塗銷系
    爭農育權、請求被告林勇志塗銷系爭最高限額抵押權，均為
    有理由，應予准許；至原告依民法第244條第1項規定，請求
    撤銷被告林水來、葉阿香間贈與系爭土地之債權行為及移轉
    所有權之物權行為，及依民法第244條第4項規定請求被告林
    水來、葉阿香塗銷系爭土地之所有權移轉登記等情，均無理
    由，不應准許。
七、本判決第一項原告勝訴部分，兩造均陳明願供擔保聲請宣告
    假執行
    或免為假執行，經核尚無不合，爰分別酌定相當之擔保金額
    ，併准許之。
八、本件事證已臻明確，兩造其餘主張與攻擊防禦方法及所提證
    據，經審酌後認與本件判決之結果不生影響，爰不另一一論
    述，併此敘明。 
九、訴訟費用負擔之依據：民事訴訟法第78條。 
中　　華　　民　　國　　110 　年　　4 　　月　　28　　日
                  民事第一庭    法　官　姚銘鴻
以上正本係照原本作成。
如對判決上訴，應於判決送達後20日內向本院提出上訴狀。如委
任律師提起上訴者，應一併繳納上訴審裁判費。
中　　華　　民　　國　　110 　年　　4 　　月　　28　　日
                                書記官　陳品潔
附表一：原告所提甲證18所附之支票。
編號 發  票  日 票  面  金  額 （新臺幣） 票據號碼 1 108年5月17日 90萬元 HIA0000000 2 108年6月6日 80萬元 HIA0000000 3 108年6月11日 80萬元 HIA0000000 4 108年6月19日 90萬元 HIA0000000 5 108年6月21日 90萬元 HIA0000000 6 108年6月24日 90萬元 HIA0000000 7 108年6月27日 130萬元 HIA0000000 8 108年6月14日 80萬元 HIA0000000 

附表二：原告所提甲證2第2張、甲證3所附之支票。
編號 發  票  日 票  面  金  額 （新臺幣） 提   示   日 （利息起算日） 票據號碼 1 108年9月30日 370萬元 108年9月30日 AI0000000 2 108年11月30日 370萬元 108年11月30日 AI0000000 

附表三：
編  號        土    地    坐    落    現登記所有 權人 權利範圍  縣  市 鄉鎮市區 段 地號   １ 彰化縣 和美鎮 柑竹段 683 葉阿香 全部 ２ 彰化縣 和美鎮 柑竹段 956 林水來 全部         建    物   坐    落    現登記所有 權人   建物門牌  基地坐落 建號   ３ 彰化縣○○鎮○○路○段000巷0號  彰化縣○○鎮○○段000地號土地 338 林水來 全部  備註 權利種類：最高限額抵押權，權利人：林勇志，擔保債權金額：4200萬元，登記日期：107年10月5日，登記字號：彰和資字第065820號，擔保債權確定日：112年10月5日。     

附表四：原告所提甲證16所附之5張支票。
編號 發  票  日 票  面  金  額 （新臺幣） 票據號碼 1 107年3月5日 50萬元 XT0000000 2 107年3月10日 50萬元 XT0000000 3 107年6月5日 100萬元 XT0000000 4 107年6月20日 50萬元 XT0000000 5 107年6月25日 50萬元 XT0000000